【裁判字號】    90,上易,930
【裁判日期】    900626
【裁判案由】    贓物
【裁判全文】
臺灣高等法院高雄分院刑事判決                      九十年度上易字第九三號
    上  訴  人    台灣高雄地方法院檢察署檢察官
    被      告    乙○○
右上訴人因被告贓物案件，不服臺灣高雄地方法院八十九年度易字第四二六一號中華
民國九十年三月三十日第一審判決（起訴案號：臺灣高雄地方法院檢察署八十九年度
偵字第一八四六八號），提起上訴，本院判決如左：
    主  文
上訴駁回。
    理  由
一、公訴意旨略以：被告乙○○明知真實姓名年籍不詳之成年男子張健成所販賣車架
    號碼九二四○八四號之曳引車板台係屬贓物（為高克強所有，於民國八十九年三
    月初，在台南縣仁德鄉○○路一四五巷口發現失竊），竟於八十九年三月十七日
    ，在高雄市東和鋼鐵場，以低價新台幣（下同）八萬元之價格買受後，復於同年
    月二十二日，將上開板台轉售予莊麗香（另經檢察官為不起訴處分確定在案）。
    嗣於同年月三十日，莊麗香公司之司機羅文通駕駛ＫＯ─四九三號曳引車拖曳上
    開板台，行經高雄市前鎮區明正東巷一之三七號時為警查獲，因認被告涉犯刑法
    第三百四十九條第二項之故買贓物罪嫌。
二、按犯罪事實應依證據認定之，無證據不得推定其犯罪事實；不能證明被告犯罪者
    ，應諭知無罪之判決，刑事訴訟法第一百五十四條、第三百零一條第一項分別定
    有明文。又事實之認定，應憑證據，如未能發現相當證據，或證據不足以證明，
    自不能以推測或擬制之方法，為裁判基礎（最高法院四十年台上字第八六號判例
    參照）。且認定犯罪事實所憑之證據，雖不以直接證據為限，間接證據亦包括在
    內，然而無論直接證據或間接證據，其為訴訟上之證明，須於通常一般之人均不
    致有所懷疑，而得確信其為真實之程度者，始得據為有罪之認定，倘其證明尚未
    達到此一程度，而有合理之懷疑存在而無從使事實審法院得有罪之確信時，即應
    由法院為諭知被告無罪之判決（最高法院七十六年台上字第四九八六號判例參照
    ）。其以情況證據（即間接證據）斷罪時，尤須基於該證據在直接關係上所可證
    明之他項情況事實，本乎推理作用足以確證被告有罪，方為合法，不得徒憑主觀
    上之推想，將一般經驗上有利被告之其他合理情況逕予排除（最高法院三十二年
    上字第六十七號判例參照）。
三、本件公訴人認被告乙○○涉有前揭故買贓物之犯行，無非係以被害人甲○○（原
    名高克強）之指訴，且有拖車新領牌照登記書、汽機車過戶登記書及贓物認領保
    管收據各一份在卷可按，且被告對於初識當天之陌生人張健成，即欲售予數萬元
    之物品，應會有所起疑才是，再參之被告亦稱：當時確係有點貪小便宜而買受該
    板台等語，足徵被告於買受板台之初即有概括性贓物之認識為其論罪之主要依據
    。訊據被告固坦承有於前揭時、地以八萬元之價格，向不詳年籍自稱「張健成」
    之成年男子購買車架號碼九二四○八四號之曳引車板台一台，嗣後再以十萬元之
    價格賣予莊麗香之事實，惟堅決否認有何故買贓物之犯行，辯稱：因公司老闆陳
    甚吉有一部曳引車車頭要賣予伊使用，故向張健成買板台自行載運貨物賺錢，後
    來老闆分期付款未繳納，車頭被倧華汽車貨運公司收回，於是就將板台賣給莊麗
    香，當初張健成說賭博欠錢，所以以八萬元賣給伊，雖覺得價格偏低，但並不知
    道是贓物等語。經查：
(一)、前開車架號碼九二四○八四號之曳引車板台，係被害人甲○○所有，於八十九年
    三月初起停放在台南縣仁德鄉○○路一四五巷口，而於同年月二十日，在該處發
    現被竊等情，固據被害人甲○○於警訊、偵查中及原審法院審理時指訴綦詳，並
    有贓物認領保管收據一紙附卷可稽，是該曳引車板台固屬被害人甲○○失竊之盜
    贓物無誤，惟被害人此部分之指訴及上開贓物認領保管收據，祇得證明被告於案
    發當時向自稱「張健成」之成年男子所購買之前開曳引車板台係屬他人失竊之贓
    物，但如欲對被告科以刑事責任，仍須以被告於買受時知悉該曳引車板台係屬贓
    物為必要。
(二)、被告於犯罪後，固未能提供出售該板台之「張建成」之真實年籍、住所等資料以
    供查證。惟按刑法第三十四章關於贓物犯之規定，係針對行為人故意收受、搬運
    、寄藏、故買或牙保贓物而在事後助成他人財產犯罪目的之惡性予以處罰，並非
    藉此課一般人民以協助追贓之責；故贓物罪責之成立與否，實取決於能否積極證
    明行為人有此犯罪故意，而非以被告是否能交待出借人之真實姓名、年籍資料為
    斷。良以刑事被告依法本不負自證無罪之義務，茍有足可證明被告故為收受贓物
    之積極事證，雖被告確能交代出借人之真實姓名、年籍資料，於所成立之罪名不
    生影響，反之，若不能確證明此項犯意果然存在，即不得以被告未能交待出借人
    之真實姓名、年籍資料而揣測被告如何具贓物之認識。查本件被告於八十九年三
    月十七日，在高雄市東和鋼鐵場處，向自稱「張健成」之成年男子以八萬元之價
    格，購買上開曳引車板台一台，以載運貨物賺錢，嗣後曳引車車頭因公司老闆陳
    甚吉未繳分期付款款項，而遭倧華汽車貨運有限公司收回，再於八十九年三月二
    十二日晚上八時許，以十萬元之價格賣予莊麗香等情，業據被告供明在卷可按，
    亦據莊麗香於警訊、偵查中陳稱屬實，並有被告與自稱「張健成」之成年男子所
    簽訂之汽車買賣合約書及倧華汽車貨運有限公司九十年三月五日回函各一紙在卷
    可憑，另被害人甲○○於偵查中亦陳稱：板台證每張約三萬元，業者常會將板牌
    掛來掛去，所以一般不會將板台及板台證一起買賣等語（見偵查卷第二十三頁背
    面），是被告客觀上固有購買該曳引車板台之事實，然其主觀之認知僅係為購買
    該曳引車板台以載運貨物賺錢，且被告與自稱「張健成」之成年男子就該曳引車
    板台之買賣交易，並簽訂汽車買賣合約書及給付現金，而未要求給予板台證件等
    資料，衡情並未背離一般買賣之交易習慣，亦無有何反常之處，是殊難僅以該曳
    引車板台係被告向不詳年籍自稱「張健成」之成年男子所購買之事實，遽認被告
    之不法犯行。
(三)、又一般曳引車板台並沒有所謂市場行情，端看雙方約定之價格而定，如已使用八
    、九年之中古曳引車板台最便宜應該也要十四、五萬元等情，業經證人即經營板
    台製造修理之谷基公司負責人李文合於原審法院審理時到庭證述屬實。依此而論
    ，被告以八萬元之價格購買該曳引車板台雖屬偏低，然自稱「張健成」之成年男
    子既因賭博欠錢，急須資金週轉，其為求得現金以處理債務，因而以低於一般市
    場價格出售該板台，並非事理所無。且嗣後被告亦以低於交易市場之價格十萬元
    賣予莊麗香，則其以八萬元之價格購買尚未特別偏離一般交易常情，自難以被告
    自認貪小便宜而買受該曳引車板台，即據此臆測被告於購買之初即有贓物之認識
    。
(四)、況被告於警訊、偵查、原審及本院法院審理時均一致否認知悉所購買之曳引車板
    台係贓物，且被害人甲○○於原審法院審理時亦陳稱：領回之板台外觀並未改變
    ，照片上的板台有破損的部分是原來的樣子等語（見原審卷八十九年十二月二十
    六日審判筆錄），並有照片十一張附於偵查卷可參，則苟若被告確係知悉所購買
    之曳引車板台係屬贓物，於轉賣予莊麗香時，衡情理應掩飾猶恐不及，豈有甘冒
    被訴竊盜、收受贓物等罪嫌之危險，而未對該曳引車板台加以變造或塗改，且與
    莊麗香簽訂汽車買賣合約書，並載明自己確實之姓名、住所、身分證統一編號及
    電話等資料以供查證，有該合約書附於警訊卷第十三頁可證。
(五)、綜上所述，被告所辯不知該曳引車板台係贓物，即非全然無可採信。從而，公訴
    人認被告涉犯上開贓物之犯行，所為舉證在客觀上尚未達於一般人均不致於有所
    懷疑，而得確信被告確曾犯罪之程度，尚有合理懷疑之存在，於被告所辯非無可
    採之情況下，自不得僅以「所購買者係贓物」、「對初識之出賣人應會有所起疑
    」及「被告確係貪小便宜而買受」等情，而徒憑主觀上之推想，將一般經驗上有
    利被告之其他合理情況逕予排除，依「罪證有疑，利於被告」之法則，即應作有
    利於被告之認定；此外，復查無其他積極證據足資審認被告確有公訴人所指故買
    贓物之犯行，既不能證明被告犯罪，揆諸首揭說明，依法自應為無罪之諭知。因
    此原審以不能證明被告犯罪而諭知無罪之判決，核無不合，檢察官上訴意旨，仍
    執前詞指摘原判決諭知無罪為不當，為無理由，應予以駁回。
據上論結，應依刑事訴訟法第三百六十八條，判決如主文。
本案經檢察官陳惠珠到庭執行職務。
中    華    民    國         九十       年      六      月    二十六    日
                              臺灣高等法院高雄分院刑事第七庭
                                  審判長法官  王光照
                                        法官  黃壽燕
                                        法官  黃仁松
右正本證明與原本無異。
不得上訴。
                                      書記官  呂明燕
中    華    民    國         九十       年      六      月    二十八    日
                                                                      Ｈ


司法院資訊處製作；財團法人民間司法改革基金會備份。
